臺灣高等法院民事判決
110年度保險上字第16號
上  訴  人  大鵬航空股份有限公司


法定代理人  賴澄漂  
訴訟代理人  徐松龍律師
            蔡沂彤律師
複 代理 人  陳湧玲律師
被 上訴 人  旺旺友聯產物保險股份有限公司

法定代理人  洪吉雄  
訴訟代理人  廖世昌律師
複 代理 人  郭姿君律師
            曾筱棋律師
上列當事人間請求損害賠償事件，上訴人對於中華民國110年4月
16日臺灣臺北地方法院110年度保險字第2號第一審判決提起上訴
，本院於111年6月21日言詞辯論終結，本院判決如下：
    主  文
上訴駁回。
第二審訴訟費用由上訴人負擔。
    事實及理由
一、上訴人主張：訴外人詮華國土測繪有限公司(下稱詮華公司)
    於民國（下同）101年1月3日與伊簽訂飛機航拍租用合約(下
    稱航拍合約)，約定由伊提供機號B-68801號之「Islander B
    N2B-26飛機」1架(下稱系爭飛機)、飛行員2名、空拍員1名
    ，載運詮華公司所有之數位照相設備及空載光達設備(下稱
    系爭設備)，自101年1月3日起至同年8月30日止依詮華公司
    指定區域進行空拍(下稱空拍任務)。伊於101年7月25日就系
    爭飛機向被上訴人投保LONDON航空器保險(保單號碼0000-00
    AV0000000號，下稱系爭保險契約)，保險期間自101年7月7
    日至102年7月6日。詎系爭飛機於101年8月30日失事墜毀致
    系爭設備全毀。詮華公司就系爭設備已向訴外人臺灣產物保
    險股份有限公司(下稱臺產公司)投保保單編號IA2000P00625
    號海上貨物保險(下稱海上貨物保險)，並獲理賠相當金額。
    臺產公司轉而向伊提起損害賠償訴訟，經原法院以102年度
    重訴字第1093號判決判命伊給付臺產公司新臺幣(下同)1500
    萬元，及自102年9月4日起至清償日止之法定遲延利息(本息
    合計共1949萬3250元)確定(下稱第1093號確定判決)在案，
    伊已如數給付，並因與臺產公司涉訟而支出裁判費43萬2000
    元，致總計受有1992萬5250元之損害，且被上訴人亦向伊承
    諾同意依系爭保險契約理賠。爰依系爭保險契約第二節第1
    項、第3項約定，請求被上訴人給付伊1992萬5250元，及自
    起訴狀繕本送達之翌日起至清償日止，按年息10%計算之利
    息(下稱1992萬5250元本息)等語（未繫屬本院部分，不予贅
    述）。
二、被上訴人則辯以：系爭設備毀損屬系爭保險契約第二節第1
    項(d)款所約定「被保險人之財物，或由其照料、保管或掌
    管之財產喪失或損害」之排除不保條款適用範圍；又上訴人
    執行失事之空拍任務，其任務駕駛員未確實完成操作飛航計
    畫而飛航、未妥適管理駕駛員訓練相關紀錄、未依據飛航組
    員訓練手冊規定執行空拍員「座艙資源管理訓練」課程，違
    反民用航空法第41條之1第2項、航空器飛航作業管理規則 
    第7條規定，未遵守系爭保險契約第四節第(B)項所約定之優
    先條件，伊自無庸理賠。縱認伊須依約理賠，惟上訴人於10
    2年9月3日已收受臺產公司之起訴狀而遭請求損害賠償，惟
    迄至109年12月18日始提起本件訴訟，已逾2年消滅時效，伊
    自得援引時效抗辯而拒絕理賠等語。
三、原審為上訴人敗訴之判決，上訴人不服提起上訴，聲明：㈠
    原判決關於駁回上訴人後開第二項之訴部分廢棄。㈡上開廢
    棄部分，被上訴人應給付上訴人1992萬5250元本息。㈢願供
    擔保請准予宣告假執行。被上訴人則於本院答辯聲明：㈠上
    訴駁回。㈡如受不利判決，願供擔保請准宣告免為假執行。 
四、兩造不爭執之事項(見本院卷第138至139頁)：
  ㈠詮華公司為執行空拍任務，於101年1月3日與上訴人簽訂航拍
    合約，約定自101年1月3日至8月30日止，由上訴人提供系爭
    飛機、飛行員2名、空拍員1名，載運詮華公司所有之系爭設
    備，至詮華公司指定之區域進行空拍作業。嗣上訴人之系爭
    飛機於101年8月30日執行航拍合約之空拍作業時墜毀，致詮
    華公司之系爭設備全毀。有系爭航拍合約可稽（見原審卷二
    第137至139頁）。
  ㈡銓華公司就系爭設備曾向臺產公司投保海上貨物保險，並於
    系爭事故發生後獲臺產公司理賠。臺產公司於給付詮華公司
    保險金後，依保險代位及債權讓與之法律關係，就系爭設備
    損害向原法院訴請上訴人賠償(案列原法院102年度重訴字第
    1093號），上訴人於102年9月3日收受銓華公司之起訴狀繕
    本。嗣原法院於104年4月17日以第1093號確定判決判命上訴
    人應賠償臺產公司1500萬元，及自102年9月4日起至清償日
    止之法定遲延利息（本息共計1949萬3250元），上訴人不服
    提出上訴，經本院於105年12月14日以104年度重上字第508
    號判決駁回其上訴，上訴人不服提起上訴，經最高法院於10
    8年1月16日以107年度台上字第2188號判決駁回上訴確定，
    有歷審判決書可憑（見原審卷二第21至40頁）。
  ㈢上訴人就系爭飛機向被上訴人投保機體保險(機型：BN2B-26
    、BN2B-20，保險金額各為50萬美元，每架飛機各載客2人，
    見原審卷二第87頁)、責任保險(承保飛機因意外事故所致之
    第三人體傷或財損之法定責任，每一事故最高1000萬美元，
    見原審卷二第89頁)、機組人員意外保險(機型：BN2B-26、B
    N2B-20，每架飛機機組員座位各為4位，承保機組人員及非
    屬被保險人之其他隨機人員，最高賠償金額每人新臺幣500
    萬元，見原審卷二第91頁)，並簽訂LONDON航空器保險契約
    ，保險期間自101年7月7日起至102年7月6日止，有系爭航空
    器保險單中英文版、報價單、保險費收據在卷可證（見原審
    卷第41至100頁）。
五、本院判斷：
    上訴人主張其所有系爭飛機因於101年8月30日執行空拍任務
    失事墜毀，致詮華公司之系爭設備全毀，而須賠償詮華公司
    本息共計1949萬3250元，臺產公司代位詮華公司向其請求賠
    償，其已全數給付，並因與臺產公司涉訟而支出裁判費43萬
    2000元，合計受有1992萬5250之損害，自得依系爭保險契約
    第二節第1項、第3項約定請求被上訴人理賠等語。惟為被上
    訴人所否認，並以前詞置辯。經查：
  ㈠系爭保險契約第二節第三人法定責任(乘客除外)，第1項承保
    範圍約定：「被保險人因航空器或自航空器上任何人或物品
    墜落造成之意外，致第三人之體傷(包括死亡)及財損依法應
    負損害賠償之責(包括依判決應由被保險人支付之費用)時，
    本公司將為被保險人支付所有賠償金」。第2項除外不保條
    款約定：「本公司對於因下列原因造成之損失，不負任何責
    任：(a)被保險人或其合夥人之董事或員工，於其執行職務
    過程中，或履行對被保險人之義務時遭受之傷害（死亡或其
    他傷害）或損失。(b)該飛行班次飛行組員，或其他空勤人
    員於航空器内執行職務時遭受之傷害(包括死亡或其他傷害)
    或損失。(c)乘客於登機、機艙内、或下機時遭受之傷害(包
    括死亡或其他傷害)或損失。(d)被保險人之財物，或由其照
    料、保管或掌管之財產喪失或損害。(e)依後附不保條款所
    述因嗓音及污染及其它類似之危險所致之損失。」可見上訴
    人因飛機墜落失事而須對第三人負損害賠償責任，並非全屬
    系爭保險契約之承保範圍，尚須進一步判斷是否落入除外不
    保條款所約定之範圍。
  ㈡系爭保險第二節所約定之第三人法定責任保險，首先將乘客
    排除在承保範圍，即乘客因系爭飛機失事墜落所受之體傷與
    財損均不理賠。其次依序將(a)被保險人或其董事、員工等
    於執行職務或履行義務遭受之體傷或財損、(b)機組人員於
    航空器內執行職務所受之體傷與財損、(c)乘客所受之體傷
    與財損、(d)被保險人之財物，或非被保險人之財物但由被
    保險人照料、保管或掌管之財產物喪失或損壤，列為排除不
    保範圍。因此，系爭保險之第三人法定責任保險承保範圍實
    際上僅為被保險人損害航空器以外之人或其財物所負之賠償
    責任。不在該第三人法定責任保險承保範圍內之風險，被上
    訴人必須另行投保其他保險，始能獲得理賠。例如：系爭飛
    機於101年8月30日失事墜毀之損害，及被上訴人因機組人員
    死亡所須負之賠償責任，依序是投保機體保險(見原審卷二
    第87頁)、機組人員意外保險(見原審卷二第91頁)而獲得理
    賠。至於系爭設備於系爭飛機101年8月30日失事墜毀時係由
    被上訴人保管與掌管，其損害屬系爭保險第二節第三人法定
    責任保險第2項第(d)款所定之排除不保範圍，除上訴人另有
    投保其他險種而可獲得理賠外，不得依系爭保險契約第二節
    第三人法定責任(乘客除外)第1項、第3項約定請求被上訴人
    理賠。
  ㈢上訴人雖主張系爭設備原由詮華公司員工操作，屬於詮華公
    司員工保管與照料，自不能因事故當日其依詮華公司指示將
    系爭設備設為自動導航，或因詮華公司員工於事故當日沒有
    上飛機，即認係系爭契約第二節第2項第(d)款所約定之排除
    不保危險云云。惟查，詮華公司員工縱於事故當日搭乘系爭
    飛機，並由詮華公司人員保管系爭設備，因詮華公司員工搭
    載系爭飛機係屬乘客，依系爭契約第二節第2項第(c)款約定
    ：「乘客於登機、機艙内、或下機時遭受之傷害(包括死亡
    或其他傷害)或損失」，亦屬排除不保之風險，上訴人亦不
    得依系爭保險契約第二節第三人法定責任(乘客除外)第1項
    、第3項約定請求被上訴人理賠。
  ㈣上訴人雖主張被上訴人經理張福東已同意依系爭保險契約理
    賠云云，並以證人林水田證稱：108年4月1日張福東回答他
    們說每張保單都有跟國外再保險公司買再保險，如果再保公
    司沒有問題，那他們就會理賠判決的本息，另在原法院108
    年度重訴字第944號事件開庭後，伊有繼續請張福東儘速理
    賠，張福東都是回答再等等再保公司消息云云(見本院卷一
    第478至479頁)，惟為證人張福東所否認(見本院卷一第480
    至481頁)，已難遽予採信。況參酌再保險公司Catlin Singa
    pore Pte. Ltd.於108年4月8日電子郵件所載：「系爭事故
    後，再保險人同意依據101年10月22日簽署之完全暨終局理
    賠備忘錄，以航空器約定價值完整且終局賠付機體損失(已
    付理賠申請之100%即50萬美元)。再保險人當時即已確認，
    航空器上所裝載之LIDAR設備非屬保單機體或責任險章節之
    承保範圍」等語(見本院卷一第323頁)，堪認再保險公司已
    因認系爭設備非承保範圍而拒絕理賠，縱林水田上開證言屬
    實，被上訴人亦因再保險人同意理賠之條件未成就，而無庸
    對上訴人負理賠責任。
  ㈤上訴人雖主張被上訴人法務長柯珮珺已同意依系爭保險契約
    理賠云云，並以證人林水田證稱：109年11月26日伊有致電
    柯珮珺，柯珮珺說新加坡再保險公司允諾：如果詮華公司的
    財損判決確定後，金額在美金150萬元內，再保險公司願意
    理賠，並在當天寄出公證調查報告，且說要賠1950萬元綽綽
    有餘，被上訴人願意就1950萬元賠給上訴人云云（見本院卷
    一第479至480頁)。惟為證人柯珮珺否認，並證稱：伊一直
    都是法務人員，針對林水田請求理賠本案之理賠金，伊都會
    說這不是伊權責範圍，應由企業保險理賠部負責等語(見本
    院卷一第481至482頁)。本院審酌Catlin Singapore Pte.Lt
    d.於108年4月8日電子郵件中已表明系爭設備非屬承保範圍
    ，而柯珮珺僅係被上訴人法務人員，非經理人，並無代表被
    上訴人之權限，衡情當無可能在再保險公司已經拒絕給付，
    及無權代表被上訴人之情形下，向上訴人承諾被上訴人要賠
    償1950萬元之理，及無代表權限之法務人員縱予承諾，對被
    上訴人亦不生效力等情，認林水田所為證言乖理常情，顯屬
    不實，則上訴人上開主張，委無可取。
  ㈥綜上所述，系爭設備損害屬系爭保險契約第二節第2項第(d)
    款約定之排除不保範圍，上訴人自不得依系爭保險契約第二
    節第1項、第3項約定，請求被上訴人給付1992萬5250元本息
    。又本院既以系爭設備損害非屬承保範圍而否准上訴人之請
    求，則被上訴人另主張時效抗辯，及以上訴人未遵守系爭保
    險契約第四節第(B)項所約定之優先條件而拒絕理賠，即無
    審酌之必要，併予敘明。
六、從而，上訴人依系爭保險契約第二節第1項、第3項約定，請
    求被上訴人給付1992萬5250元本息，非屬正當，不應准許。
    原審為上訴人敗訴之判決，所持理由雖與本院不同，惟結論
    並無二致，仍應予維持。上訴論旨指摘原判決不當，求予廢
    棄改判，為無理由，應駁回其上訴。
七、本件事證已臻明確，兩造其餘之攻擊或防禦方法及所用之證
    據，經本院斟酌後，認為均不足以影響本判決之結果，爰不
    逐一論列，附此敘明。
八、據上論結，本件上訴為無理由，依民事訴訟法第449條第2項
    、第78條，判決如主文。
中　　華　　民　　國　　111 　年　　7 　　月　　12　　日
                  民事第十庭
                      審判長法  官  何君豪
                            法  官  高明德
                            法  官  張文毓
正本係照原本作成。
如不服本判決，應於收受送達後20日內向本院提出上訴書狀，其
未表明上訴理由者，應於提出上訴後20日內向本院補提理由書狀
（均須按他造當事人之人數附繕本）上訴時應提出委任律師或具
有律師資格之人之委任狀；委任有律師資格者，另應附具律師資
格證書及釋明委任人與受任人有民事訴訟法第466 條之1第1項但
書或第2項所定關係之釋明文書影本。如委任律師提起上訴者，
應一併繳納上訴審裁判費。
中　　華　　民　　國　　111 　年　　7 　　月　　13　　日
  　　　　　　　　　　　　　書記官  陳奕伃